【裁判字號】    89,訴,301
【裁判日期】    900621
【裁判案由】    贈與稅
【裁判全文】
高雄高等行政法院判決                              八十九年度訴字第三○一號
                              .
    原      告  甲○○
    訴訟代理人  王正宏律師
    被      告  財政部臺灣省南區國稅局
    代  表  人  乙○○  局長
    訴訟代理人  丙○○
右當事人間因贈與稅事件，原告不服財政部中華民國八十九年七月二十七日台財訴第
0000000000號訴願決定，提起行政訴訟。本院判決如左：
    主  文
原告之訴駁回。
訴訟費用由原告負擔。
    事  實
甲、事實概要：
    緣原告於民國（下同）八十六年十一月五日（以下簡稱贈與日）將其所有泓達企
    業股份有限公司（以下簡稱泓達公司）股票二、四００股，以每股新台幣（下同
    ）二、五００元出售予案外人陳幸穗。嗣經被告依遺產及贈與稅法施行細則第二
    十九條核算「該股票移轉日」泓達公司每股淨值為三、八０七．一九元，認原告
    有以顯著不相當之代價讓與財產，依行為時遺產及贈與稅法第五條第二款規定，
    其差額部分應以贈與論，經於八十七年十一月十一日以南區國稅嘉縣審字第八七
    ０一九五０一號函通知原告應於文到十日內申報贈與稅，原告於期限內向被告申
    請異議，指泓達公司實際虧損，實際成交價二、五００元屬合理，非為贈與案件
    ，被告乃逕行核定贈與總額三、一三七、二五六元，加計本年度前次贈與九００
    、０００元，核定贈與淨額三、０三七、二五六元。原告不服，申經復查獲追減
    贈與總額三七三、一五二元，原告仍未甘服，提起訴願，亦遭決定駁回，遂提起
    本件行政訴訟。
乙、兩造聲明：
（一）原告聲明求為判決：訴願決定及原處分均撤銷。
（二）被告聲明求為判決：原告之訴駁回。
丙、兩造之爭點：
一、原告主張之理由：
（一）按遺產及贈與稅法第五條﹕「財產之移動，具有左列各款情形之一者，以贈與
      論，依本法規定，課徵贈與稅。」其規定在法律性質上屬於稅捐規避之個別防
      杜條款，依國內通說見解，稅捐規避之要件包括（１）為把握某一個經濟上事
      實關係，稅法與法的形成可能性相連結。（２）法的形成可能性之濫用。（３
      ）稅法之規避。（４）規避意圖。同時，在舉證責任的分配上，對於稅捐規避
      之存在，稽徵機關負有客觀的舉證責任，如就稅捐規避之存在有疑義，則其不
      利益應歸由稽徵機關負擔。另外，行為時遺產及贈與稅法第五條第二款「以顯
      著不相當之代價，讓與財產、免除或承擔債務者，其差額部分。」，其中，何
      謂「以顯著不相當之代價」，為不確定法律概念，且本件非屬判斷餘地之類型
      ，鈞院得對之進行法律及事實層面無限制審查，不受行政機關解釋之拘束。
（二）被告機關認定原告有遺產及贈與稅法第五條第二款之課稅事實，無非以同法施
      行細則第二十九條第一項及財政部七十年十二月三十日台財稅第四０八三三號
      解釋函為據，惟查﹕
  １、依大法官會議釋字第四二０號、第三八五號、第四九六號解釋意旨，對於租稅
      法律之解釋應本於租稅法律主義之精神，而關於納稅主體、稅目、稅率、納稅
      方法及納稅期間等項均應由法律明訂，且依第三一三號、第四０二號大法官會
      議解釋﹕「右法律就其構成要件，授權以命令為補充規定者，授權之內容及範
      圍應具體明確‧‧‧」，此即為授權明確性原則。行為時遺產及贈與稅法第十
      條規定：「遺產及贈與財產價值之計算，以被繼承人死亡時或贈與人贈與時之
      時價為準」，並於同條第三項就土地及房屋之時價加以定義，符合稅捐法定主
      義之要求，蓋稅基之計算，本為稅捐之構成要件，自應以法律加以明定。然施
      行細則第二十九條第一項在未有法律明確授權之情形下，卻逕就如何確定稅基
      加以規定，顯已違反租稅法律主義。
  ２、查「贈與」與「買賣」之行為雖均會造成財產權之移動，然而，一者為無對價
      且未經過市場交易之行為﹔一者則係經過雙方討價還價之自由經濟市場機制，
      依經濟學理論，價格之形成，是取決於供給與需求的平衡點，由於供給與需求
      係經常變動的，因此並無固定不變的價格可言。由於贈與行為並未經過自由市
      場之價格形成機制，因此，在稅捐之稽徵程序上，有必要就贈與稅稅捐客體之
      價值加以確定，此即為遺產及贈與稅法第十條第三項就「時價」加以定義之目
      的。同法施行細則第二十九條第一項就贈與未上市股票，以贈與日該公司之資
      產淨值估定之，雖因欠缺授權明確而違反租稅法律主義，但如何就贈與財產之
      價值加以確定，在立法技術上實有必要在稅法上予以明定，惟同法第五條第二
      款所規定讓與財產之情形，本質上並非贈與，只是「以贈與論」，換言之，其
      本質可能為買賣，因此在判定納稅義務人有無以顯著不相當之代價讓與財產（
      本件為未上市股票之讓與）時，即應考量出賣人及買受人之出售與購買意願、
      當時之市場價格、該公司之營運狀況、公司之未來展望、出賣人之經濟狀況等
      等影響價格形成之經濟因素，而不能僅以用來估定未經市場價格形成過程之贈
      與財產之標準，作為判定系爭讓與財產之行為，其價格有無顯著不相當之唯一
      標準，否則，即有違憲法第七條平等原則之規定（依事物之本質，相同事項應
      給予相同處理、不同事項即應給予不同對待）。被告機關對此未加審酌，逕以
      施行細則第二十九條第一項之規定認定原告出售系爭未上市股票之價格為顯著
      不相當之價格，其適用法律顯有違誤，應予撤銷。
  ３、總而言之，一般之贈與稅案件與透過遺產及贈與稅法第五條稅捐規避防杜條款
      所認定之案件，如上所述在本質上是有所不同的，值得強調的是遺產及贈與稅
      法第五條第二款規定是透過稅捐防杜之規定，防杜納稅義務人基於規避稅賦而
      濫用法律形式之自由，其所欲處理的是屬於稅捐債務是否成立之問題，亦即何
      種財產上移動，雖非以贈與為名，但從稅法之觀點仍應視為贈與稅之課稅要件
      事實之成立；反觀施行細則第二十九條第一項之規定，則屬稅基之規定，二者
      在性質上並不相同，在規範上考量之重點亦不相同，因此，在判斷遺產及贈與
      稅法第五條第二款「顯著不相當之代價」為不確定法律概念時，施行細則第二
      十九條第一項之規定或可為參考因素之一，但絕非唯一之標準，被告機關未釐
      清母法五條第二款與施行細則第二十九條第一項公司資產淨值之規定作為認定
      本件買賣未上市公司股票是否該當以顯著不相當代價讓與財產之唯一標準（即
      將稅基之規定作為判斷稅捐債務是否成立之標準），其適用法律即難謂無誤用
      之虞，是以原處分及訴願決定均應撤銷。
（三）依前開（一）之說明，遺產及贈與稅法第五條第二款「顯著不相當之代價」為
      不確定法律概念，鈞院有完全之審查權，於判斷是否為以顯著不相當之代價讓
      與財產時，自應考量各種形成價格之經濟因素，本件原告於八十六年十一月五
      日將所有之泓達公司股票二、四００股，以每股新台幣二、五００元出售與陳
      幸穗，係基於合理之經濟考量，說明如下﹕
  １、原告於八十六年間與友人共同投資婚紗攝影公司，因友人財務出現困難無法繼
      續出資，以致拖累原告，導致原告財力無法負荷，在告貸無門之情形下，原告
      無奈地接受其所簽發之多筆小額票據，在八十六年七月三十一日遭退票、信用
      破產之命運，另外在同年八月八日及九月三十日，原告亦有多筆支票遭退票，
      足見原告在八十六年下半年，經濟十分困難，對現金之需求極大。
  ２、原告向華僑商業銀行之長期擔保借款四百三十萬元，此筆債務原告於八十六年
      九月三日即無力償付貸款本息，並經銀行於八十七年五月二日轉列催收，有華
      僑商業銀行嘉義分行分期付款名義帳卡可證。
  ３、原告向華僑商業銀行借款其中七十萬元，此筆債務原告於八十六年九月三日即
      無力償付貸款本息，並經銀行於八十七年五月二日轉列催收，有華僑商業銀行
      嘉義分行分期付款名義帳卡可證。
  ４、債權人馬麗麗分別於八十六年及八十七年間對原告進行民事追償，在查封拍賣
      無著後，於八十八年一月間取得債權憑證。
  ５、由上開說明可知，原告在八十六年下半年財務即陷入困難，在無處週轉之情形
      下，自然亟欲將名下所持有泓達公司股票儘速脫手求現，以解燃眉之急，惟泓
      達公司股票為未上市股票，有行無市、風險很大，加以泓達公司為傳統紡織公
      司，屬夕陽產業，因此，欲以好價格在短時間內找到好買主，無疑緣木求魚，
      而在求現的壓力下，只要有買主願意買系爭股票，原告焉有不折價以求之理，
      又買主焉有不利用賣方（原告）急需現金之劣勢，趁機壓低價格獲取利潤，是
      以，依原告當時之主客觀條件，欲以被告機關所主張之公司淨值出售系爭股票
      ，根本是不可能的，而原告能以每股二五○○元之價格售出，已屬不錯之價格
      ，而這樣的價格才是真正的市價。（若以被告機關所核定之淨值計算，原告就
      系爭股票之售價約計淨值之七成）
（四）原告出售本件系爭股票，係基於供需雙方之情形及公司之市場價值所形成之價
      格，並無以顯著不相當之代價讓與財產之情事，說明如下﹕
  １、被告機關抗辯原告所提出資產負債表中之存貨過時品及土地跌價損失，不符會
      計原則云云，惟查，該等會計原則於計算公司資產淨值或有其實益，但並不能
      以此即認為淨值即為市價，蓋非如是，即無市場機制之可言。原告所主張之土
      地跌價損失，係指泓達公司購置於嘉義縣大林鎮土地，原先係欲作為建廠之用
      ，嗣因景氣不佳前景不明而作罷，對於該等閒置之土地，加以房地產市場跌落
      谷底，跌價損失估計為五百萬元，符合市場之行情。關於土地之跌價及過時品
      存貨之損失，均為買受人於購買系爭公司之股權所必須考慮之經濟因素，倘欲
      以當時之土地購入成本計價出售而絲毫不考慮跌價損失者，根本無人應買。（
      若非如是，即無房地賠售之情形發生），因此，被告機關依淨值之計算方法，
      絲毫未考量市場因素，根本不足以判定原告是否有以顯不相當之代價出售股票
      ，其抗辯自不足採信。
  ２、被告機關抗辯原告所主張之土地跌價損失，與一般會計原則不符云云，惟查，
      在會計處理上就不動產之價值及入帳，一般多不會因市場實際行情而變動，理
      由在於欲重新估算公司所有之不動產價值，必須進行公司全部資產之重新估算
      核定，其程序之繁瑣及所耗費用之巨，對一位週轉不靈、無力償還之人而言，
      必然不會忽略公司名下土地跌價所造成名目資產與實際價值之落差，並將之反
      映在股價上，並不會因為是否有辦理資產重估或會計原則如何規定而有不同。
（五）遺產及贈與稅法第五條之規定為稅捐規避防杜條款，在法律適用上，對此例外
      之規定，本應極為慎重，以保障人民之財產權，並應由稽徵機關就納稅義務人
      之稅捐規避事實及規避意圖，負舉證責任。遺產及贈與稅法第五條第二款雖規
      定以顯著不相當之代價讓與財產者，以贈與論，惟，何謂顯不相當之代價在判
      定上必須謹慎且必須考慮影響系爭財產標的之各種市場因素，否則，倘若僅以
      淨值或成本為唯一標準，無異為該等財產標的設定最低底價，明顯與市場價格
      機制相違背。本件原告係在慘遭退票、無力繳付貸款等窘境下，不得不處分名
      下股票以換取現金，在此一困境下，「廉售」資產已屬不得不的選擇（若捨此
      不為而遭法院拍賣，其情況將更不樂觀）。原告以每股二五○○元之價格出售
      系爭股票實已屬相當不錯之價格，誠難能可貴，又何來規避稅捐之意圖，原處
      分及訴願決定，均僅以稽徵機關核定之本件公司之資產淨值作為判定原告有無
      以顯著不相當之代價出售股票之唯一依據，其適用法律顯有違誤，應予撤銷。
（六）行為時遺產及贈與稅法第五條第二款「以顯著不相當之代價」之要件，應參酌
      各種主客觀因素加以判斷，並應由被告機關負舉證責任。
  １、原處分及訴願決定均以原告所出售本件系爭泓達公司股票價格低於被告機關所
      核定之股票淨值為唯一理由，而駁回原告之請求。惟，遺產及贈與稅法第五條
      之規定屬稅捐規避之個別防杜條款，且該條第二款「以顯著不相當之代價」，
      更為不確定法律概念，因此，在要件事實之認定上，自需斟酌各種主客觀因素
      ，稽徵機關亦應就其何以認定有「顯著不相當代價」之正反理由，負舉證說明
      之義務，否則，濫用本條款租稅規避防杜規定之結果，將造成侵害人民私法自
      治領域及戕害憲法所保障之財產權。
  ２、按行為時遺產及贈與稅法第十條規定：「遺產及贈與財產價值之計算，以被繼
      承人死亡時或贈與人贈與時之時價為準」，所謂「時價」自應從市場經濟之觀
      點加以認定，然由於遺產或贈與之財產均未經過市場機能形成其價格，因此其
      時價為何，殊有以法律明訂之必要，同法施行細則第二十九條第一項就未上市
      股票，以贈與日該公司之資產淨值估訂之，雖有欠缺授權明確而違租稅法律主
      義之嫌，但對於一般未經市場交易之贈與稅案件，具有提供核定該贈與財產時
      價標準之價值，然而，上開規定對於須就具體個案判斷納稅義務人有無規避稅
      捐之意圖、有無規避稅捐之事實等要件之情形僅能做為參考標準之一，而非唯
      一標準，此觀之財政部六十七年七月二十八日台財稅第三五○二六號函：「股
      票持有人，其股票以低於讓售該公司資產淨值估訂之價值出售者，其每股資產
      淨值與讓售股票價格間之差額即為稽徵機關認定是否以顯著不相當代價讓與財
      產之主要參考資料，惟如有其他客觀因素對其讓售價格有影響者，仍可作為核
      課之參考。」之見解自明。同法第五條第二款「顯著不相當之代價」之要件是
      否該當，在判定上必須謹慎且必須考慮影響系爭財產標的之各種市場因素即從
      市場經濟之觀點加以認定（相同見解參照改制前最高行政法院八十九年度判字
      第一八○五號、八十五年判字第四一三號判決），否則，倘若僅以淨值或成本
      為唯一標準，無異為該等財產標的設定最低底價，明顯與市場價格機制相違背
      。是以，本件原告係在慘遭退票、無力繳付貸款等窘境下，不得不處分名下股
      票以換取現金，在此一困境下，原告以每股二五○○元之價格出脫持股，已屬
      不錯之價格，若捨此不為而遭法院拍賣，其情況將更不樂觀，而被告機關對原
      告上開具體情形均未加考量，僅以所估訂之系爭公司資產淨值為唯一判定標準
      ，則原處分及訴願決定，即難謂無違法之虞。
（七）被告機關核定系爭公司於贈與日前之核定未分配盈餘達三千七百八十四萬五千
      五百八十元，並以之作為計算公司資產淨值之基礎。惟依財政部六十六年八月
      十五日（六六）台財稅字第三五四四○號函謂「遺產及贈與稅法施行細則第二
      十九條所稱『資產淨值』一詞，係指營利事業資產總額與負債總額之差額而言
      。」、（六七）台財稅字第三二五四九號函：「未上市公司股票價值之核算，
      其公司淨值之計算，應以各該公司資產負債表中之本期損益減除依規定稅率合
      計應納營利事業所得額（即稅後淨值）」稽徵機關所核定之未分配盈餘僅為稽
      徵機關核課營利事業所得稅之依據，即所謂課稅所得，並非真正之資產淨值，
      在證券市場上並無真正價值，且與一般公認會計原則有違，同時亦違反遺產及
      贈與稅法第十條有關「時價」之規範意旨。
（八）原告以六、０００、０００元之價格出售二、四００股泓達公司之普通股股票
      予陳幸穗，並取有陳幸穗支付原告之票據六、０００、０００元，該筆交易價
      格是買賣雙方經討價還價確定之成交價格。
（九）截至八十六年底泓達公司之淨資產帳面價值計有普通股股本二０、０００、０
      ００元，八十六年度稅後淨利約計一八、０００、０００元，八十五年底止累
      積盈餘二四、一八０、五一一元共計六二、一八０、五一一元，如以贈與日計
      算則該公司之淨資產帳面價值應如交易時估計為五九、０００、０００元。另
      八十六年底存貨為二五、七二三、０二五元，土地有四一、０七五、九九七元
      其中四０、八０二、九九七元該筆土地係八十五年十二月購入，購入時適逢土
      地價格之最高峰，至贈與日該筆土地至少有五、０００、０００元以上之跌價
      損失存在，另存貨中之過時品、不良品等跌價損失估計至少也有四、０００、
      ０００元以上。減除土地與存貨之跌價損失，泓達公司贈與日時之淨資產公平
      市價估計為五０、０００、０００元應屬極為合理，每股公平市價二、五００
      元﹔當時之成交價格即是如此估計出來。買賣雙方皆認為可以接受。被告統計
      之泓達公司之累積盈餘，主要是根據歷年之課稅所得資料，諸如八十二年度泓
      達公司帳列稅前淨利為八００、五七二元，因成本記錄不夠完整為被告勸導按
      擴大書審純益率百分之六計算，其課稅所得為五、一八九、一四二元，這些情
      況多年累積結果，造成被告估計泓達公司於贈與日時淨資產之價值應有七六、
      一四三、八００元。但任何人皆能瞭解被告統計計算之淨資產價值是無法用來
      做為股票成交之價格，因為這種淨資產價值並非真實存在。故被告雖然根據該
      項淨資產價值計算出來之每股市價三、六五一．七一元並無錯誤，但未上市股
      票價值往往低於帳面上之資產淨值。而本件贈與日公司實際帳載價值小於報載
      帳面價值。
（十）被告以臺財稅第三四五九四號及四○八三三號函之解釋文主張泓達公司贈與日
      時之淨資產價值應以稽徵機關之核定者為準，並認為泓達公司股票當時之交易
      市價必須等於或接近該資產淨值，否則按差價課以贈與稅；該項函釋實有違法
      律及事實之依據，茲論述如下﹕
  １、營利事業所得稅查核準則第一一一條之一第四款規定：按擴大書面審核純益率
      自行調整之所得額與帳載資料申報之所得額之差額不必列入營利事業當年度應
      加徵百分之十營利事業所得稅之未分配盈餘，其立法精神係該項課稅所得與會
      計所得之差異係屬永久性差異，屬於「不存在」之事實，股東無法分配該盈餘
      。這種情況之公司其股東股票轉讓時，該永久性差異之未分配盈餘當然無任何
      價值。
  ２、泓達公司其帳列未分配盈餘與被告計算之未分配盈餘存有重大差異是有歷史環
      境令其形成。民國八十一年國家設立南區國稅局以徵收南部地區企業之營所稅
      ，其查核情況顯較稅捐機關代收時嚴格，一般公司其成本記錄之狀況多數無法
      達到法令之規定與需求，故當時被告改採彈性變通之查核，無論企業營業額多
      寡，得於被告查核時以擴大書審之純益率計算課稅所得完結當年度之營所稅查
      核。泓達公司八十年、八十一年及八十二年三年度之課稅所得即是因為當時之
      會計人員成本會計記錄未能達到要求被勸導改為擴大書審純益率計算課稅所得
      。
  ３、遺產及贈與稅法規定：以顯著不相當之代價讓與財產，其差額部分視為贈與，
      立法之用意無法杜絕虛假之交易。另核算遺產及贈與時規定：「‧‧‧‧土地
      按公告現值作為核算遺產及贈與之計算金額。‧‧‧‧未上市公司之資產淨值
      ，對於公司之未分配盈餘之計算，應以稽徵機關之核定者為準。」這些規定之
      立法精神在於便利稽徵之考量，因為遺產或贈與發生時，未經過討價還價之過
      程，無法客觀評估其市價，基於稽徵方便性、可行性，土地之公告現值及以經
      稽徵機關核定之未分配盈餘核算其資產淨值作為遺產贈與之核算依據乃不得已
      之情形所作之規定。今原告與股票買受人陳幸穗之股票買賣價格六、０００、
      ０００元係經由討價還價之交易過程之成交價格，並且出示付款證明及該項交
      易價格形成時之詳細內容（當時之資產負債表、損益表及其他資產之跌價損失
      資料），這六、０００、０００元就是市價。如用被告依財政部台財稅第四０
      八三三號函計算，則原告出售之股票其市價應為九、一三七、二五六元。如此
      ，原告以該價格出售股票絕對無人問津。若原告以六、０００、０００元出售
      股票再以九、一三七、二五六元繳付千分之三之證券交易稅，則股票買受人陳
      幸穗因可能成為贈與人，也拒絕這項交易，稅法旨在鼓勵納稅義務人誠實申報
      ，本件被告如此引用法令解釋「市法」（應為「市價」之誤），試問未上市公
      司股票依此法將如何買賣？
  ４、綜上所述，原告出售之二、四００股泓達公司之普通股股票成交價六、０００
      、０００元，係真實之交易價格；於情於理於法被告認為原告以不當市價出售
      股票明顯違誤。
二、被告主張之理由
（一）按「財產之移動，具有左列各款情形之一者，以贈與論，依本法規定，課徵贈
      與稅：‧‧‧二、以顯著不相當之代價，讓與財產、免除或承擔債務者，其差
      額部分。」為行為時遺產及贈與稅法第五條第二款所明定。「未上市‧‧之‧
      ‧公司股票，‧‧‧應以繼承開始日或贈與日該公司之資產淨值估定之。」復
      為同法施行細則第二十九條第一項所明定。又「在年度進行中發生繼承事實或
      贈與行為，而遺產或贈與標的中有未公開上市公司行號股票須核估遺產或贈與
      價額者，如該公司行號‧‧‧於被繼承人死亡時或贈與人為贈與行為時，如未
      編製資產負債表，但於申報時或稽徵機關核定遺產稅或贈與稅時，已編有資產
      負債表者，得以該公司行號前期結算之資產淨值，加計前後兩期淨值之差額，
      按經過日數占兩結算期間總日數之比例，核算其股票價值。」「核算遺產及贈
      與稅法施行細則第二十九條第一項所謂之資產淨值時，對於公司未分配盈餘之
      計算，應以稽徵機關之核定者為準。」分別為財政部六十五年七月九日台財稅
      第三四五九四號及七十年十二月三十日台財稅第四Ｏ八三三號函所明釋。
（二）本件復查係按泓達公司提供贈與日之資產負債表及損益表，重核該公司資產淨
      值為七三、Ｏ三四、二Ｏ七元，計算式如下：
  贈與日泓達  截至贈與日止泓達公司  截至贈與日泓達公司  復查重核贈與日泓達
  公司股本    以前年度核定累積盈餘  當年度帳面本期淨利  公司帳面淨資產
  20,000,000 ＋   37,845,580      ＋    15,049,627    ＝   73,034,207
      另按該公司股數二Ｏ、ＯＯＯ股計算核算該公司資產淨值為每股淨值為三、六
      五一．七一元，申請人以每股二、五ＯＯ元出售泓達公司股票計二、四ＯＯ股
      ，成交總價六、ＯＯＯ、ＯＯＯ元，其與淨值差價二、七六四、一Ｏ四元，加
      計本年度前次贈與九ＯＯ、ＯＯＯ元，核定贈與淨額三、Ｏ三七、二五六元。
（三）至原告主張其出售泓達公司股票予陳幸穗，該每股二、五ＯＯ元交易價格係雙
      方經討價還價確定之成交價格，有陳君支付之票據可證；另泓達公司八十六年
      底資產淨值應為五九、０００、０００元，經減除土地與存貨之跌價損失後贈
      與日之資產淨值公平市價應為五０、０００、０００元，以泓達公司普通股二
      ０、０００股，故估算本件成交價格為二、五００元云云，然按原告所述贈與
      日泓達公司淨資產之估算式如下：
  86年底泓達  86年底泓達    85年底泓達    86年底泓達公  原告自行估算贈與日
  公司股本    公司稅後淨利  公司累積盈餘  司帳面淨資產  泓達公司帳面淨資產
  20,000,000＋18,000,000  ＋ 24,180,511 ＝ 62,180,511 → 59,000,000
  原告自行估算贈與日  贈與日土地    贈與日土地存貨  原告自行估算贈與日泓達
  泓達公司帳面淨資產  跌價損失準備  跌價損失準備    公司帳面淨資產公平市價
  59,000,000        ＋  5,000,000 ＋  4,000,000   ＝   50,000,000
      惟查，泓達公司行業別為帆布製品，按其「八十六年度營利事業所得稅結算申
      報書」自行依法調整帳載稅後淨利為二一、四五０、二三四元，尚非原告所稱
      之一八、０００、０００元；該公司所有土地依其資產負債表記載係固定資產
      ，依一般公認會計原則貳、資產第二十一條第三、四項規定，固定資產土地應
      按照取得之成本入帳，故該公司於贈與日之資產負債表「估計土地跌價損失」
      五、０００、０００元，顯與所得稅法第四十五條及一般公認會計原則有違，
      自不足採。至存貨部分，據首揭原則第十九條第四款規定，存貨應按成本與市
      價孰低法評價，並註明成本計算方法。但市價無法確定者不在此限。茲泓達公
      司帳載存貨係採成本計價，其八十六及八十七年底並未提列存貨跌價損失，僅
      於贈與日估計存貨跌價損失四、０００、０００元，依行政訟訴法第一百三十
      六條準用民事訴訟法第二百七十七條規定，原告自應將其主張存貨損失準備之
      事證，即該公司存貨之估價何時採市價為準、其成本之計算、確定市價之標準
      等舉證供被告機關查核，如僅空言主張，自不足採。故按原告自行估算其八十
      六年底泓達公司帳面淨資產（即公平市價）應為七四、一八０、五一一元，與
      其所估算贈與日公平市價五千萬元顯不相當。（按原告主張所計算之泓達公司
      八十六年度帳面淨資產計算公式：
      86年底泓達公  原告短計86年底    原告估計土地、   原告短計86年底
      司帳面淨資產  泓達公司稅後淨利  存貨跌價損失     泓達公司帳面淨資產
      62,180,511  ＋  3,000,000     ＋  9,000,000  ＝   74,180,511）
（四）原告復爭執被告機關引用財政部六十九年十二月三日台財稅三九八四三號函及
      七十年十二月三十日台財稅第四０八三三號函釋，以泓達公司贈與日之淨資產
      應以稽徵機關核定所得額為準，並認該公司贈與日之市價必等於或接近上開淨
      資產，與營利事業所得稅查核準則第一百十一條之一第四項規定（以下簡稱查
      核準則）應扣除永久性差異不符，另泓達公司八十至八十二年係因成本記錄不
      合規定，被勸導改按擴大書審純益率計算課稅所得額，該改按擴大書審純益率
      計算課稅所得額為不存在之所得，如八十二年被告機關核定數與其帳載所得額
      即相差四、三八八、五七０元，指訴願決定維持前開部函認定其贈與日之市價
      ，有違立法精神云云。但查該核準則第一百十一條之一第四項規定，限適用擴
      大書審核定之案件，原告自稱其八十至八十二年因帳載不全，該三年度係適用
      擴大書審純益率６％核定其所得額，其該三年之營業收入分別為一二三、四一
      四、三八０元、一九五、八一一、二二六元及二０二、五七三、三二六元，係
      依查帳核定，非得適用擴大書面審核營利事業所得稅結算申報案件實施要點辦
      理核定，所辯與事實不符，自無所得稅法六十六條之九條第二項第十款規定及
      查核準則第一百十一條之一第四項之適用。
（五）原告又訴稱其八十六年及八十七年間財務陷入困難，在無處週轉之情形下，將
      名下所持有泓達公司股票脫手求現，該公司為傳統紡織公司，屬夕陽產業，因
      此在求現壓力下，折價出售，買主利用原告急需現金之劣勢，趁機壓低價格獲
      取利潤，是以，依原告當時之主客觀條件，以每股二、五００元之價格出售，
      已屬不錯之價格云云。然查影響股價之因素，應以被投資公司之營運情況、獲
      利能力及前景為主要考量，本件系爭泓達公司，依其營業收入及獲利能力應屬
      前景樂觀之公司，且擁有土地及房屋等不動產，僅將該公司歷年營業收入及所
      得列表如下：
~T42H;
┌─────┬──────┬──────┬──────┬──────┬──────┬──────┬──────┐
│          │            │            │            │            │            │            │    ８６    │
│ 年    度 │    ８０    │    ８１    │    ８２    │    ８３    │    ８４    │    ８５    │            │
│          │            │            │            │            │            │            │    ８７    │
├─────┼──────┼──────┼──────┼──────┼──────┼──────┼──────┤
│ 營業收入 │            │            │            │            │            │            │474,109,399 │
│          │123,414,380 │195,811,226 │202,573,326 │334,394,515 │350,174,393 │372,014,594 │            │
│（單位元）│            │            │            │            │            │            │514,058,304 │
├─────┼──────┼──────┼──────┼──────┼──────┼──────┼──────┤
│ 與 上 期 │            │            │            │            │            │            │  ↑27 %    │
│          │            │  ↑58 %    │  ↑3.5 %   │  ↑65 %    │  ↑4.7 %   │  ↑6.2 %   │            │
│ 比    較 │            │            │            │            │            │            │  ↑ 8 %    │
├─────┼──────┼──────┼──────┼──────┼──────┼──────┼──────┤
│ 所 得 額 │            │            │            │            │            │            │ 28,586,979 │
│          │  5,843,073 │  1,103,058 │  5,189,142 │ 10,824,063 │  9,956,295 │ 14,673,206 │            │
│（單位元）│            │            │            │            │            │            │ 24,502,536 │
└─────┴──────┴──────┴──────┴──────┴──────┴──────┴──────┘
（六）綜上所述，原告之主張皆無可採，本件行政訴訟為無理由，謹請駁回其訴，以
維稅政。
理  由
一、本件原告主張其以六、０００、０００元之價格出售二、四００股泓達公司之股
    票予陳幸穗，並取有陳君支付之票據，該交易價格是經雙方討價還價確定之成交
    價格，且泓達公司贈與日之淨資產帳面價值應如交易時估計之五九、０００、０
    ００元，經減除土地與存貨之跌價損失，該公司贈與日淨資產公平市場估計為五
    、０００、０００元應屬極為合理。被告統計之資產淨值係依歷年之課稅所得資
    料，該公司因成本記錄不夠完整，而由被告按毛利逕決，以此計算之淨資產價值
    是無法做為股票成交之價格，故其出售之二、四００股泓達公司股票成交價格六
    、０００、０００元，係真實之交易價格云云。被告則以依泓達公司提供贈與日
    之資產負債表及損益表，系爭未上市股票移轉亦即贈與日之每股資產淨值之計算
    ，該公司資本額二０、０００、０００元，加計截至贈與日以前年度未分配盈餘
    累積數三七、九八四、五八０元及截至贈與日止當年度本期損益數一五、０四九
    、六二七元，合計重核資產淨值為七三、０三四、二０七元，按該公司股數二０
    、０００股計算，核算每股淨值為三、六五一．七一元，原告以每股二、五００
    元出售泓達公司股票計二、四００股，成交總價六、０００、０００元，其與淨
    值差價二、七六四、一０四元，原核定贈與總額三、一三七、二五六元，應予追
    減三七三、一五二元，並無不妥，原告之主張顯不足採，請予駁回等語，資為抗
    辯。
二、按「財產之移轉，具有左列各款情形之一者，以贈與論，依本法規定課徵贈與稅
    ：六、配偶間及三親等以內親屬間財產之買賣。但能提出支付價款之確實證明者
    ，不在此限。」「遺產及贈與財產價值之計算，以被繼承人死亡時或贈與人贈與
    時之時價為準」，為遺產及贈與稅法第五條第六款、第十條第一項所明定。又「
    未公開上市之公司股票以繼承開始日或贈與日該公司之資產淨值估定之。」亦為
    同法施行細則第二十九條定有明文。上開施行細則第二十九條規定，係贈與財產
    估價規定之一，以顯著不相當之代價讓與財產，其差額既應以贈與論，如所讓與
    者為未公開上市之公司股票，自應依該條項規定估定之。又關於未上市公司股票
    之時價如何估價，乃屬執行上開遺產及贈與稅法，關於遺產及贈與財產價值計算
    之技術性事項，授權由行政主管機關於施行細則中予以規定，尚無逾越母法之立
    法精神可言，亦無違反法律明確授權原則等情事。再者，「遺產及贈與稅法第二
    十九條所稱資產淨值係指營利事業資產總額與負債總額之差額而言。」暨「核算
    遺產及贈與稅法施行細則第二十九條第一項所謂之資產淨值時，對於公司未分配
    盈餘之計算，應以經稽徵機關核定者為準。且公司未分配盈餘未實際配發股東前
    ，並不發生個人綜合所得稅問題，故於計算公司未分配盈餘時，不能先行扣除個
    人綜合所得稅。」「在年度進行中發生繼承事實或贈與行為，而遺產或贈與標的
    中有未公開上市公司行號股票須核估遺產或贈與價額者，如該公司行號於被繼承
    人死亡時或贈與人行為時尚未編製資產負債表，但於申報時或稽徵機關核定遺產
    稅或贈與稅時，已編有資產負債表者，得以該公司行號前期細算之資產淨值，加
    計前後兩期淨值之差額，按經過日數占兩結算期間總日數之比例，核算其股票價
    值。」分別為財政部六十五年七月九日台財稅第三四五九四號、六十六年台財稅
    第三五四四○號及七十年十二月三十日台財稅第四○八三三號函釋在案。上開函
    釋，乃賦稅主管機關財政部，為執行遺產及贈與稅法第五條及同法施行細則第二
    十九條第一項規定之必要，就未上市公司股票核算其股票價值時，對所屬機關所
    為之釋示，與上開法律規定之意旨相符，於憲法第十九條之規定尚無牴觸，本院
    自得予以適用，合先敘明。
三、本件原告所持有泓達公司未上市股票二、四００股，於贈與日以每股二、五００
    元出售予陳幸穗經被告機關依泓達公司提供贈與日之資產負債表及損益表所載，
    該公司贈與日之資本額為二０、０００、０００元，加計截至贈與日以前年度未
    分配盈餘累積數三七、九八四、五八０元及截至贈與日止當年度帳面本期損益數
    一五、０四九、六二七元，合計資產淨值為七三、０三四、二０七元，按該公司
    股數二０、０００股計算，核算每股淨值為三、六五一．七一元，原告以每股二
    、五００元出售泓達公司股票計二、四００股，成交總價六、０００、０００元
    ，其與淨值差價二、七六四、一０四元之事實，有陳幸穗因買受系爭股票代徵證
    券交易稅額繳款書、泓達公司截至八十六年十一月五日止公司淨值計算表、被告
    請泓達公司對其核定該公司八十六年十一月五日之股權每股為三、八○七．一九
    元核對是否正確函、泓達公司八十六年十一月五日資產負債表、八十六年度營利
    事業投資人明細及分配盈餘表、累積未分配盈餘查詢單、八十六年度截至十一月
    五日損益表、該年度損益表及稅額計算表查詢單、八十六年度營利事業所得稅結
    算申報書、資產負債表、歸戶財產查詢清單、公司財產評價單等，附於原處分卷
    可稽。是被告依上述資料估定本件讓售價值與讓售價格間之差額，每股為一一五
    一‧七一元，成交總價與淨值差價達二、七六四、一○四元，認其係以顯著不相
    當之代價讓與財產，應以贈與論，乃就讓售價格與泓達公司資產淨值間之差額，
    加計該年度前次贈與九○○、○○○元，核算其贈與額課徵贈與稅，揆諸首揭法
    令規定，並無不合。
四、原告雖主張，資產負債表之真實性在當前社會之帳務上有待商榷，帳面價值絕非
    市場價值，而買賣雙方對股票價值之認定並不受帳面價值之約束，被告估定股票
    價值，未參酌其他影響讓售價格之客觀因素，自有未當云云。惟查本件系爭泓達
    公司股票，係屬未公開上市之公司股票，原告將其所有之該公司股票以低於被告
    核定移轉日該公司資產淨值所估定之每股價格出售，其每股資產淨值與讓售價格
    間之差額，即為有以顯著不相當代價讓與財產之依據。再者，被告已提出泓達公
    司自八十年度起迄八十七年度之營利事業申報資料，舉證該公司營業收入及所得
    額均呈成長，營運係屬正常，並無原告所主張為夕陽工業情形；足見被告除以泓
    達公司之資產淨值估算外，亦已考量有無其他影響讓售價格之客觀因素，非如原
    告所述，僅以上開施行細則第二十九條第一項規定之資產淨值為唯一估算依據。
五、第按，財政部六十九年十二月三日台財稅第三九八四三號函釋，公司當年度營利
    事業所得稅結算申報如係採書面審核者，其經書面審核核定之所得，即屬所得稅
    法第七十六條之一所稱經稽徵機關之該年度營利事業所得額，又未上市公司資產
    淨值之核算，對於公司未分配盈餘之計算，應以經稽徵機關核定者為準，財政部
    七十年十二月三十日台財稅第四０八三三號函釋在案。如上所述，本件被告係以
    泓達公司經稽徵機關核定之未分配盈餘核算其資產淨值，並無違誤。另營利事業
    所得稅查核準則第一百十一條之一第四款之規定，依同準則第一百十六條之規定
    ，係自八十七年三月三十一日施行，本件資產淨值中，對於未分配盈餘之計算，
    仍應依行為時有關法令辦理，自無該法條規定之適用，是原告所訴，顯不足採。
    至本件若尚有其他影響讓售價格之其他客觀因素存在，則屬對納稅義務人有利事
    項，依舉證責任之法理，應由納稅義務人負舉證之責。就此，原告雖主張應減除
    土地及存貨之跌價損失，惟並未舉確切證據以供查核；另原告所舉其個人於八十
    六年、八十七年間所簽發票據退票、受債權人追償等經濟狀況，或可供為其出售
    股票之動機；然其經濟上之弱勢，是否已為股票買受人所明知，並執為股票買賣
    價格之重要參考因素，並未據原告舉證以明，自難採信。此外，原告對有無影響
    系爭股票價值之情事並未能舉證，所訴股票價值應參酌其他客觀因素估訂之，即
    無所據，核不足採。則被告就系爭股票以不相當代價讓與之差額部分，以贈與論
    ，核課贈與稅，並無不妥。
六、綜上所述，被告核定贈與總額二、七六四、一０四元，於法均無不合，原告復執
    前詞爭執，尚難認有理由，訴願決定及原處分予以維持，亦屬合法，原告之訴為
    無理由，應予駁回。
七、據上論結，本件原告之訴為無理由，爰依行政訴訟法第一百九十五條第一項後段
    、第九十八條第三項前段，判決如主文。
中      華      民      國      九十    年      六      月    二十一    日
                                高雄高等行政法院第二庭
                                            審判長法官  林 茂 權
                                            法      官  邱 政 強
                                            法      官  江 幸 垠
右為正本係照原本作成。
如不服本判決，應於判決送達後二十日內向本院提出上訴書狀，其未表明上訴理由者
，應於提起上訴後二十日內向本院提出上訴理由書（須按對造人數附繕本）；如於本
判決宣示或公告後送達前提起上訴者，應於判決送達後二十日內補提上訴理由書（須
附繕本）。未表明上訴理由者，逕以裁定駁回。
提起上訴應預繳送達用雙掛號郵票七份（每份三十四元）。
中      華      民      國      九十    年      六      月    二十二    日
                                            法院書記官  李 建 霆


司法院資訊處製作；財團法人民間司法改革基金會備份。
